臺灣高等法院臺南分院刑事判決
110年度上易字第76號
上  訴  人  臺灣嘉義地方檢察署檢察官
被      告  黃昱銘



上列上訴人因被告違反毒品危害防制條例案件，不服臺灣嘉義地
方法院109年度易字第615號中華民國109年10月28日第一審判決
（聲請簡易判決處刑案號：臺灣嘉義地方檢察署109年度毒偵字
第952號），提起上訴，本院判決如下：
    主  文
上訴駁回。
    理  由
一、聲請簡易判決處刑意旨略以：被告甲○○基於施用第二級毒品
    甲基安非他命之犯意，於民國108年12月3日17時32分採尿前
    回溯96小時內某時，在不詳地點，以不詳方式，施用甲基安
    非他命1次。因認被告涉犯毒品危害防制條例第10條第2項之
    施用第二級毒品罪嫌等語。
二、按起訴之程序違背規定者，應諭知不受理之判決，並得不經
    言詞辯論為之，刑事訴訟法第303條第1款、第307條分別定
    有明文。而「起訴」者，係指案件繫屬於法院之日而言(最
    高法院81年度台上字第876號、87年度台非字第131號判決意
    旨參照)。又毒品危害防制條例第35條之1規定：「本條例中
    華民國108年12月17日修正之條文施行前犯第10條之罪之案
    件，於修正施行後，依下列規定處理：一、偵查中之案件，
    由檢察官依修正後規定處理。二、審判中之案件，由法院或
    少年法院（地方法院少年法庭）依修正後規定處理；依修正
    後規定應為不起訴處分或不付審理之裁定者，法院或少年法
    院（地方法院少年法庭）應為免刑之判決或不付審理之裁定
    。三、判決確定尚未執行或執行中之案件，適用修正前之規
    定。」，而108年12月17日修正之毒品危害防制條例，於109
    年1月15日公布，部分條文於公布後6個月即109年7月15日生
    效施行（含第20條、23條等條文），是於109年7月15日尚未
    偵查終結起訴之施用毒品案件，應依修正後即現行之毒品危
    害防制條例（下稱現行毒品危害防制條例）規定處理。本件
    被告涉嫌犯毒品危害防制條例第10條第2項之施用第二級毒
    品案件，檢察官於109年10月20日聲請以簡易判決處刑，有
    臺灣嘉義地方檢察署109年10月20日嘉檢卓地109毒偵952字
    第10999026608號函暨其上原審法院收狀日期戳印（見原審
    嘉簡卷第3頁)在卷可憑，依上開規定，法院即應依現行毒品
    危害防制條例規定處理。
三、又按現行毒品危害防制條例第20條第3項規定，犯第10條之
    罪於觀察、勒戒或強制戒治執行完畢釋放後，3年後再犯第1
    0條之罪者，適用本條前2項之規定。上開所謂「3年後再犯
    」，只要本次再犯（不論修正施行前、後）距最近1次觀察
    、勒戒或強制戒治執行完畢釋放，已逾3年者，即該當之，
    不因其間有無犯第10條之罪經起訴、判刑或執行而受影響（
    最高法院大法庭109年度台上大字3826號裁定參照）。經查
    ：被告前因施用毒品案件，經臺灣嘉義地方法院以100年度
    毒聲字第192號裁定送觀察、勒戒，因無繼續施用之傾向，
    於100年9月29日執行完畢釋放出所，並由臺灣嘉義地方檢察
    署檢察官以100年度毒偵緝字第75號為不起訴處分確定，其
    後未再受任何觀察、勒戒或強制戒治之執行等情，有臺灣高
    等法院被告前案紀錄表(見本院卷第27-53頁)在卷可稽，是
    其本件施用第二級毒品之犯行，距其最近1次觀察、勒戒執
    行完畢已逾3年，依前開最高法院大法庭裁定見解，本件並
    非3年內再犯之情況，自無毒品危害防制條例第23條第2項規
    定，應依法追訴之適用。是本件檢察官提起公訴，違背上開
    程序規定，原審依刑事訴訟法第303條第1款、第307條規定
    ，不經言詞辯論而判決不受理，核無違誤。
四、上訴駁回之理由：
㈠、檢察官上訴意旨略以：毒品危害防制條例第20條於109年1月1
    5日修正公布，並於同年7月15日施行，而修正後毒品危害防
    制條例第20條第3項，其修法意旨僅係將為觀察、勒戒或強
    制戒治執行完畢後釋放後，得再聲請觀察、勒戒或強制戒治
    之期間，由「5年後」改為「3年後」，其修法理由並載明：
    「…如觀察、勒戒或強制戒治執行完畢釋放後，3年後始再有
    施用第一級、第二級毒品之行為者，足見其有戒除毒瘾之可
    能，宜再採以觀察、勒戒方式戒除其身癮及以強制戒治方式
    戒除其心癮之措施…」故該條適用之對象，限於3年後「始再
    」有施用第一、二級毒品行為者。再者，依修正前毒品危害
    防制條例第20條、第23條規定，僅「初犯」及「5年後再犯
    」2種情形，始應先經觀察、勒戒或強制戒治程序。倘被告
    於5年内已再犯，經依法追訴處罰，縱其第3次（或第3次以
    上）再度施用毒品之時間，在初犯或前次再犯經觀察、勒戒
    或強制戒治執行完畢釋放5年以後，已不合於「5年後再犯」
    之規定，且因已於「5年内犯」，顯見其再犯率甚高，原實
    施觀察、勒戒或強制戒治，已無法收其實效，即應依該條例
    第10條規定處罰，此為109年7月15日修正前毒品危害防制條
    例實務上一致之見解。修正後毒品危害防制條例第20條第3
    項、第23條第2項係將修正前所定之觀察、勒戒或強制戒治
    執行完畢釋放後，「5年内再犯」同法第10條之罪者，毋須
    再先送觀察、勒戒，應即依法追訴或裁定交付審理規定，修
    正為「3年内再犯」，其他要件則相同。若有被告於經觀察
    、勒戒或強制戒治程序執行完畢釋放後，於3年内已再犯，
    並經依法追訴處罰，則依相同之法理，其第3次（或第3次以
    上）再度犯毒品危害防制條例第10條之施用毒品罪，縱其第
    3次（或第3次以上）再度施用毒品之時間，在初犯或前次再
    犯經觀察、勒戒或強制戒治執行完畢釋放3年以後，已不合
    於「3年後再犯」之規定，即應依毒品危害防制條例第10條
    處罰。本件被告於100年9月29日觀察、勒戒執行完畢釋放出
    所後，3年內已再犯經追訴處罰，非屬「3年後再犯」之情形
    ，自毋須再重新施予觀察、勒戒之處遇程序，依法應予追訴
    處罰。又最高法院109年8月11日發布新聞稿所據之該院109
    年8月11日第3次刑事庭會議決議及多數見解，及109年度台
    上字第3098號判決意旨，雖認上開所謂「3年後再犯」，只
    要本次再犯距最近1次觀察、勒戒或強制戒治執行完畢釋放
    ，已逾3年者，即該當之，不問其間是否另犯第10條之罪經
    起訴、判刑或執行而受影響，然有鑑於大法庭制度已於108
    年7月4日正式生效施行，決議制度於大法庭制度生效後，當
    然廢止，本案法律問題所衍生之相關爭議，勢必無法因最高
    法院之單一判決及不具通案拘束力之刑事庭會議決議而止息
    ，仍有待最高法院大法庭依法統一見解，而最高法院上開判
    決及刑庭會議決議所持之法律見解與毒品危害防制條例修正
    理由有未符之處，不宜遽採。綜上所述，原判決未對被告論
    罪科刑，逕為不受理判決，認事用法尚嫌未洽，請將原判決
    撤銷，更為適當合法之判決等語。
㈡、然查，關於現行毒品危害防制條例第23條第2項所稱「3年內
    再犯」應如何適用，業經最高法院大法庭以109年度台上大
    字第3826號裁定宣示在案，上訴意旨就此部分所執法律見解
    ，與前開裁定意旨有違，尚無可採，本件檢察官上訴為無理
    由，應予駁回，並不經言詞辯論為之。
據上論斷，應依刑事訴訟法第368條、第372條，判決如主文。
本案經檢察官李鵬程聲請簡易判決處刑及提起上訴。
中　　華　　民　　國　　110 　年　　2 　　月　　4 　　日
                 刑事第四庭     審判長法  官　郭玫利
                                      法  官　曾子珍
                                      法　官　陳金虎
以上正本證明與原本無異。
不得上訴。
　　　　　                            書記官　蘇文儀
中　　華　　民　　國　　110 　年　　2 　　月　　4 　　日